臺灣高等法院民事判決　　　　　　　　99年度建上易字第25號
上　訴　人　倪泓明
被　上訴人　何熊崇即何熊崇建築師事務所
訴訟代理人　葉志飛律師
上列當事人間請求損害賠償事件，上訴人對於中華民國99年2月
26日臺灣板橋地方法院98年度建字第65號第一審判決提起上訴，
本院於100年5月10日言詞辯論終結，判決如下：
    主      文
上訴駁回。
第二審訴訟費用由上訴人負擔。
原判決當事人欄被告何熊崇建築師事務所，應更正為被告何熊崇
即何熊崇建築師事務所。
    事實及理由
一、查上訴人所提起訴狀雖記載被告為何熊崇建築師事務所（見
    原審卷第 3頁），惟何熊崇建築師事務所為獨資經營之事業
    體，有被上訴人所提扣繳單位變更登記申請書可稽（見本院
    卷第52頁），是本件被告應載為何熊崇即何熊崇建築師事務
    所，原判決記載被告為何熊崇建築師事務所，爰逕予更正。
二、上訴人主張：其於民國（下同）96年1月5日與被上訴人簽定
    委託契約書，就興建坐落台北縣三重市○○段 399地號土地
    上 5層鋼筋混凝土構造建築物工程，委託被上訴人辦理規劃
    設計及監造事務等，兩造並約定於96年3、4月間核發建造執
    照後即可開工，至遲於96年10月底興建完成，被上訴人未表
    示須先將地上物清除。惟被上訴人至96年11月間仍未領得建
    造執照，上訴人乃要求被上訴人如未於96年12月辦妥建造執
    照請領事宜，應退還定金，被上訴人亦表示同意，被上訴人
    卻遲至97年 2月26日始獲台北縣政府工務局核發97重建字第
    199 號建造執照，並於同年4月2日領回建造執照。嗣因原物
    料大漲，上訴人在資金之考量下延期開工，兩造於97年12月
    2日進行協商，由被上訴人就樓梯部分變更設計，且改為1層
    2戶或1層1戶，並於97年12月10日簽定補充協議，又於98年4
    月21日就變更設計案簽定議定書，該變更設計案雖於98年5
    月12日經台北縣政府工務局核准，然因被上訴人未依上訴人
    之要求改正為1層2戶或1層1戶，具有重大瑕疵，迭經上訴人
    通知被上訴人辦理而未獲置理，上訴人遂於98年 5月22日、
    同年 6月22日發函解除與被上訴人間之委任關係，並請求損
    害賠償。爰依民法第544條、第249條第3款、第259條第 2款
    之規定，請求被上訴人給付自96年11月起至98年 6月止計20
    個月，以每月新台幣（下同）15,000元計算，共計30萬元之
    租金利益損失；加倍返還已受領之10萬元訂金，計20萬元；
    契約第二期款項15萬元；上訴人所代為支付之廢棄物處理費
    4 萬元，合計69萬元，並加付法定遲延利息等語。原審為上
    訴人敗訴之判決，上訴人不服，就請求被上訴人給付69萬元
    部分提起上訴，並聲明：(一)原判決關於駁回後開第 2項部分
    廢棄。(二)上開廢棄部分，被上訴人應給付上訴人69萬元。
三、被上訴人則以：兩造於96年1月5日簽定委託契約書，被上訴
    人於96年 1月31日即委由訴外人日羿測量公司辦理建築線核
    准，於96年 3月18日為地質鑽探現場施工，被上訴人自簽約
    後即多次告知上訴人須清理廢棄物以利機具架設施作，上訴
    人卻遲遲無法配合，至96年4月3日完成地質鑽探報告，嗣被
    上訴人於96年 6月5日完成建築圖說，於96年6月22日完成結
    構計算書圖，於96年 7月初將送申請之際，上訴人又要求變
    更樓梯左右方向，被上訴人於96年 8月中旬完成變更後之建
    築圖說及結構計算書圖後，即於96年 8月24日至台灣省建築
    師公會辦理繳費，因適逢營建物價指數飆漲，上訴人向被上
    訴人表示希望延後掛件，被上訴人經上訴人同意後始於96年
    9 月10日向台北縣政府工務局申請掛件，並經台北縣政府工
    務局於97年2月26核發97重建字第199號建造執照，被上訴人
    為配合上訴人延後辦理之要求，乃於97年4月2日代為領取建
    造執照。詎上訴人竟一再拖延開工，拒不支付酬金餘款，被
    上訴人為避免建造執照無效而申請展延，且於97年11月24日
    以存證信函通知上訴人務必於98年l月2日前申報開工，經上
    訴人同意後始於97年12月31日申報開工。又被上訴人於97年
    12月24日取得第二期款後，上訴人為配合工程竣工後之二次
    施工，要求被上訴人辦理樓梯轉向之變更設計，以增加樓層
    面積使用之效用，將建築物2樓以上各層，每層分為2間套房
    出租，被上訴人一再告知該二次施工屬重大違建，會遭隨報
    隨拆，且該建築物 2樓以上分戶申請變更設計不符常理，而
    上訴人既已知悉變更設計之風險，被上訴人之處理並無重大
    瑕疵等語，資為抗辯。原審為被上訴人勝訴之判決，被上訴
    人對於上訴人之上訴則聲明上訴駁回。
四、經查上訴人於96年1月5日與被上訴人簽定委託契約書，就興
    建坐落台北縣三重市○○段399地號土地上5層鋼筋混凝土構
    造建築物工程，委託被上訴人辦理規劃設計及監造事務等，
    被上訴人於96年 1月31日即委由訴外人日羿測量公司辦理建
    築線核准，於96年3月18日為地質鑽探現場施工，至96年4月
    3 日完成地質鑽探報告，嗣被上訴人於96年6月5日完成建築
    圖說，於96年6月22日完成結構計算書圖，於96年8月中旬完
    成變更後之建築圖說及結構計算書圖，於96年 8月24日至台
    灣省建築師公會辦理繳費，於96年 9月10日向台北縣政府工
    務局申請建造執照，並經台北縣政府工務局於97年 2月26核
    發97重建字第 199號建造執照，被上訴人於97年4月2日代為
    領取建造執照，又兩造於97年12月10日簽定補充協議，上訴
    人於97年12月24日給付被上訴人第二期款，被上訴人於97年
    12月31日申報開工，兩造另於98年 4月21日就變更設計案簽
    定議定書，經台北縣政府工務局於98年 5月12日核准在案等
    情，有委託契約書、補充協議書、議定書、台北縣政府工務
    局建造執照副本通知書、台北縣政府工務局97重建字第199
    號建造執照、台北縣政府工務局98年5月12日北工建字第098
    0346294號函可稽（見原審卷第4至11頁、第34、72、76頁）
    ，為兩造所不爭執（見原審卷第83頁正、背面、本院卷第30
    頁背面），自堪信為真實。
五、按當事人就其主張之爭點，經依民事訴訟法第270條之1第1
    項第3款或第2項為協議者，應受其拘束；但經兩造同意變更
    ，或因不可歸責於當事人之事由或依其他情形認協議顯失公
    平者，不在此限，同條第3項定有明文。經查：
  (一)兩造於本院準備程序中協議簡化爭點為：「兩造是否有約定
    被上訴人應於96年3、4月間代為辦妥取得建造執照，並於96
    年10月底前興建完成」（見本院卷第30頁背面）。又查兩造
    並未同意變更上開爭點簡化協議，亦未舉證證明有何不可歸
    責之事由，或上開協議有何顯失公平之情事，則依前揭規定
    ，兩造應受上開協議之拘束。
  (二)按當事人主張有利於己之事實者，就其事實有舉證責任，民
    事訴訟法第 277條前段定有明文。又民事訴訟如係由原告主
    張權利者，應先由原告負舉證之責，若原告先不能舉證，以
    證實自己主張之事實為真實，則被告就其抗辯事實即令不能
    舉證，或其所舉證據尚有疵累，亦應駁回原告之請求（最高
    法院17年上字第 917號判例意旨參照）。查上訴人就兩造於
    96年1月5日所簽定之委託契約書未有關於取得建造執照及竣
    工期限之記載，並不爭執，惟主張兩造有為被上訴人應於96
    年3、4月間代為辦妥取得建造執照，並於96年10月底前興建
    完成之約定，被上訴人則否認之，依上開判例意旨，上訴人
    自應就此事實負舉證責任。
  (三)又按聲明人證，應表明證人及訊問之事項，民事訴訟法第29
    8條第1項定有明文。所謂表明證人，非以表明證人之姓名為
    已足，即證人之年齡、職業及住居所亦應表明之，此參照民
    事訴訟法第 317條之規定即明。查上訴人就本件待證事實於
    本院聲請訊問證人謝錦發及王錦堂，就證人謝錦發部分並未
    表明其住居所，有99年 5月20日民事上訴理由狀可稽（見本
    院卷第16、17頁），經本院於99年 6月22日準備程序期日當
    庭諭知上訴人表明證人身分（見本院卷第30頁正、背面），
    上訴人迄未補正，而依上訴人所陳報證人王錦堂之地址送達
    之99年11月 8日準備程序通知書則因未獲會晤本人亦無受領
    文書之同居人或受僱人，而將上開通知書於同年10月29日寄
    存於台北市政府警察局萬華分局華江派出所，亦有送達證書
    可稽（見本院卷第59頁），於99年11月 8日準備程序期日證
    人王錦堂未到場，亦無證據證明王錦堂已收受上開通知書，
    上訴人則表示另陳報證人之戶籍謄本，經受命法官命其於7
    日內補正（見本院卷第61頁），惟逾期已久，迄未補正，並
    改聲請證人為「王景長」，依上開說明，自難認上訴人已聲
    明人證。
  (四)據被上訴人所聲請訊問之證人即其員工陳穎松於原審到場證
    稱：「這個案件是朋友介紹，我回報被告何熊崇建築師事務
    所（指被上訴人），建築師授權給我，讓我跟原告（指上訴
    人）討論簽約。被告委託契約內容，我都有跟他報告，才跟
    原告簽訂。沒有約定，建築執照什麼時候可以辦下來。因為
    我們是委任契約，不是承攬，我跟原告接這個案，有一些建
    築法規的問題，都要向上報告，這部分原告也要配合。還要
    規劃草圖，給原告看，還要繪製正式的建築圖，所以沒有辦
    法跟原告說明期限多久。沒有說96年3、4月間，可以領到建
    築執照。…」、「（本案）不是（謝錦發介紹）。本案是介
    紹謝錦發的朋友介紹過來的，那個朋友姓王，名字我不太清
    楚」、「（本案）都是我出面跟原告談」、「（96年1月5日
    與上訴人簽訂委託契約書時）沒有（談論到建造執照於96年
    3、4月就可以下來）」等語（見原審卷第89頁背面至90頁背
    面），足認兩造於96年1月5日簽定委託契約書時，除該委託
    契約書所載內容外，並未就取得建造執照及竣工期限為另行
    約定。
  (五)依上所述，上訴人就其所主張之上開事實既不能先為舉證，
    以證實自己主張之事實為真實，雖主張被上訴人所聲請訊問
    之證人陳穎松之證言有偏頗之虞等語，仍不影響上訴人未盡
    其舉證責任之認定，則上訴人以被上訴人遲延給付為由，主
    張解除契約，洵屬無據，而應駁回上訴人之請求。
六、綜上所述，上訴人依民法第544條、第249條第3款、第259條
    第 2款之規定，請求被上訴人給付上訴人69萬元，為無理由
    ，不應准許。從而，原審就此部分所為上訴人敗訴之判決，
    核無違誤，上訴意旨指摘原判決此部分為不當，求予廢棄改
    判，為無理由，應予駁回。
七、上訴人聲請訊問證人謝錦發及王錦堂，以資證明兩造有為被
    上訴人應於96年3、4月間代為辦妥取得建造執照，並於96年
    10月底前興建完成之約定，惟未依法聲明人證（詳如四、(三)
    所述），爰不予調查。至兩造其餘之攻擊或防禦方法及未經
    援用之證據，經本院斟酌後，認為均不足以影響本判決之結
    果，自無逐一詳予論駁之必要。均附此敘明。
八、據上論結，本件上訴為無理由，依民事訴訟法第449條第1項
    、第78條，判決如主文。
中    華    民    國    100   年    5     月    31    日
                    民事第四庭
                        審判長法  官  張劍男
                              法  官  彭昭芬
                              法  官  陳靜芬
正本係照原本作成。
不得上訴。
中    華    民    國   100    年    5     月    31    日
                              書記官  董曼華